臺灣高等法院刑事判決
109年度上訴字第3645號
上  訴  人  
即  被  告  劉嘉松




指定辯護人  洪大植律師              
上列上訴人因公共危險案件，不服臺灣新北地方法院108年度訴
字第245號，中華民國109年7月29日第一審判決（起訴案號：臺
灣新北地方檢察署107年度偵字第12376號），提起上訴，本院判
決如下：
    主  文
原判決撤銷。
甲○○預備放火燒燬現供人使用之住宅，處有期徒刑貳月，如易科
罰金，以新臺幣壹仟元折算壹日。扣案之塑膠鮮奶瓶及打火機各
壹個均沒收。
    犯罪事實
甲○○明知汽油為極危險之易燃物品且具有揮發性，復汽油為液態
之物品，而可預見將汽油澆淋於身上及地面上，汽油將四處流竄
，而無法控制汽油之流向，如以打火機點燃汽油，將使汽油起火
燃燒，極易迅速擴散延燒易燃物體並延燒至該建築物；亦知悉其
所承租之房間即新北市○○區○○路000 號2 樓所在之建築為現供己
及其他租客所使用之住宅，竟於民國107 年4 月9 日晚間11時許
，因心情煩悶，復受其所罹患之憂鬱疾患等精神疾病影響，致其
辨識行為違法及依其辨識而行為之能力有顯著減低，基於預備放
火燒燬現供人使用之住宅之未必故意，在所承租房間外之室內公
共走廊，持裝有92無鉛汽油之塑膠鮮奶瓶及打火機徘徊，警員及
消防隊員接獲報後到場處理後，甲○○警告試圖溝通之警員不要上
前，並將前開鮮奶瓶中之汽油澆淋於自身身上及周圍地板上，而
預備在現供人使用之住宅內點火自焚。嗣甲○○走進承租房間內點
燃香菸後，回到前揭走廊時，不聽警員勸阻，仍持續在該處抽菸
，警員及消防隊員遂使用水柱壓制甲○○，甲○○始未著手於放火行
為，並經警當場扣得裝有汽油之塑膠鮮奶瓶1 個，復於承租房間
內扣得前開打火機。
    理  由
一、當事人及辯護人對於本院作為得心證依據之被告以外之人於
    審判外陳述，未於言詞辯論終結前聲明異議，本院審酌各項
    證據作成時之狀況，認為並無不可信或不適當之情事，依刑
    事訴訟法第159條之5第1項規定，均有證據能力。
二、上訴人即被告甲○○於本院準備程序及審理時均未到庭，惟依
    其所出具之上訴狀以觀，可徵其矢口否認有何預備放火燒毀
    燒燬現供人使用住宅之犯意。惟查：
  ㈠被告於前揭時間，在所承租之上開房間外之走廊上，持裝有9
    2無鉛汽油之塑膠鮮奶瓶及打火機徘徊，嗣警員及消防隊員
    獲報到場處理後，被告即警示警員不要上前，並將手中之鮮
    奶瓶中之汽油澆淋於自身身上及周圍地板上，旋即被告步入
    承租房間內點燃香菸後，而持續在房間外之走廊抽菸，警員
    及消防隊員遂使用水柱壓制被告等節，業據被告於警詢、偵
    訊及原審準備程序時供述在案（偵卷第5 至7 、27至29、60
    、61頁，原審訴字卷第91頁），核與證人即被告之弟劉俊男
    及警員翁百宏於偵訊時所證情節大致相符（偵卷第59頁反面
    至61、69頁），且有現場蒐證錄影影像之擷取畫面在卷可稽
    （偵卷第18頁），復經原審當庭勘驗現場蒐證錄影光碟所製
    作之勘驗筆錄暨擷取畫面附卷可稽（原審訴字卷第175 、17
    6 、181 至186 、211 至217 、221 至254 頁），並有裝有
    汽油之塑膠鮮奶瓶及打火機各1 個扣案可資佐證，前開事實
    ，洵堪認定。
　㈡按故意包括確定故意與不確定故意二種，前者，指行為人對
    於構成犯罪之事實，明知並有使該事實發生之決意，進而實
    行該犯罪決意之行為；後者，指行為人對於構成犯罪之事實
    ，預見其有發生之可能，惟該犯罪事實若發生並不違背其本
    意，仍然實行該犯罪之行為，予以容認而任其發生者而言。
　　被告固否認其有預備放火燒燬現供人使用之住宅之未必故意
    云云，惟徵諸被告於偵訊、原審審理時均自承，該日潑灑汽
    油係為了自焚等語明確（偵卷第28頁，原審訴字卷第276頁
    ），參照被告係將汽油潑灑在自己身上及其周圍之地板上之
    舉以觀，足證被告供稱其前開舉止目的係要自焚之情非虛。
    又觀之證人警員翁百宏於偵訊時證稱：事發地點該處走廊很
    窄，僅有一人寬等語明確（偵卷第69頁反面），對照原審就
    現場蒐證錄影光碟所為之擷取畫面所示（原審卷第181 至18
    5 、252 至254 頁），亦見被告澆淋汽油之處所即租屋處外
    之走廊上雖無雜物，然空間甚為狹窄，且緊鄰本案走廊之被
    告承租房間內擺放有木質床鋪、棉被、紙箱等易燃之家具及
    雜物；甚被告於將汽油澆淋於自身身上後，更曾步入房間，
    衡情潑灑於被告身上之汽油，亦有部分滴落於被告承租之房
    內，則於此情之下，以汽油具有高度之可燃性及揮發性，若
    予以點燃引火，極易迅速擴散燒燬前開易燃物品並延燒至該
    建築物。甚者，被告固罹患有憂鬱症，且於事發時，其辨識
    行為違法及依其辨識而行為之能力有顯著減低之情形（詳下
    述論罪三㈣部分），然以被告於案發當時欲點燃汽油以自焚
    之意圖，即徵被告清楚知悉汽油具有前述易燃、易延燒之性
    質，且其對於自身承租房間周遭之環境殊無不知之理；佐以
    ，被告復於偵訊時自承，其知曉如點燃所潑灑之汽油，火勢
    可能會燒到其他住戶，故其於潑灑汽油後十分猶豫等語以觀
    （偵卷第28頁），足見被告於案發當時確已預見如在本案走
    廊上自焚，火勢可能沿地板上之汽油延燒，致波及其承租房
    間內之上開易燃物，進而使建築物著火，其猶仍將汽油潑灑
    於自身身上及前開走廊上意欲自焚，顯然存有縱火勢延燒致
    燒燬現供人使用之住宅，亦不違背其本意之不確定故意至明
    。是被告前開辯稱暨其辯護人為其辯以，被告無放火燒燬現
    供人使用之住宅之主觀犯意云云，洵無可採。
　㈢刑法上之未遂犯，必須已著手於犯罪行為之實行而不遂，始
    能成立。所謂已著手於犯罪行為之實行，係指對於構成犯罪
    要件之行為，已開始實行者而言，若於著手此項要件行為以
    前之準備行動，係屬預備行為，除別有處罰預備犯之明文，
    應依法處罰外，不能遽以未遂犯論擬。又刑法第173 條第1 
    項之放火燒燬現有人所在之建築物罪，須有放火燒燬之行為
    ，為其構成要件之一。所謂「放火」，乃指故意使火力傳導
    於特定之目的物，使其燃燒之意。如尚未著手於「點燃引火
    媒介物」之行為，尚屬預備階段（最高法院103 年度台上字
    第2610號判決意旨參照）。本案被告手持裝有汽油之鮮奶瓶
    及打火機，並將汽油澆淋於自身身上及周圍地板上，其顯已
    完成放火之準備行動。至被告嗣後雖有點燃香菸之舉動，惟
    被告迭於偵訊及原審準備程序時，均堅稱其點燃香菸僅係是
    為了抽菸之情明確（偵卷第28、60頁反面，原審訴字卷第91
    頁），參酌原審前揭勘驗筆錄所示（原審訴字卷第215頁）
    ，亦見被告於步入所承租房間內點燃香菸後，再返回房間外
    之走廊，直至遭警員壓制之前後約2 分鐘期間（23時40分49
    秒起至23時42分47秒），被告僅有抽菸之舉動，別無任何將
    點燃之香菸靠近身上之汽油抑或將香菸丟向地板上汽油之舉
    ，是被告辯稱其點燃香菸之目的係為抽菸，而非著手放火之
    情，並非無據；甚者，被告原先打算點火自焚用之打火機，
    係在被告承租房間內之垃圾桶內扣得（原審訴字卷第217 頁
    ），可見被告於走進承租房間點燃香菸時，即將打火機棄置
    於該處垃圾桶內，待被告再次回到走廊抽菸之時，斯時身上
    已無打火機，是被告此際殊無可能，持該打火機為點燃汽油
    之舉動。基此，被告於為警壓制之前，並無以點燃之香菸或
    打火機點燃汽油之舉動，而尚未著手於點燃引火媒介物之行
    為，依前揭說明，被告所為僅止於澆淋汽油之預備放火階段
    ，甚為明確，是起訴書認被告手持打火機點燃香菸之行為已
    達於著手之階段云云，容有誤會。
　㈣從而，被告前開所辯，俱不足採，其本件犯行，事證明確，
　　洵堪認定，應依法論科。　
三、論罪：
  ㈠按被告行為後，刑法第173 條第4 項已於108 年12月27日修
    正生效，惟此次修正，僅係將相關刑法分則條文中之罰金刑
    依原刑法施行法第1 條之1 第2 項之罰金刑提高標準加以通
    盤換算後之結果，實質上不生有利或不利被告之影響，爰逕
    行適用修正後之規定。
　㈡核被告所為，係犯刑法第173 條第4 項、第1 項之預備犯放
    火燒燬現供人使用之住宅罪。公訴意旨雖認被告係犯同條第
    3 項、第1 項之放火燒燬現供人使用之住宅未遂罪，惟依卷
    內證據被告所為尚未達於著手階段，已詳如前述，惟與起訴
    之犯罪事實之基本社會事實既屬相同，且本院於準備程序暨
    審理時業已諭知該部分之法條，復經被告之辯護人為其進行
    辯論，業已保障被告之防禦權，本院自得予以審理，爰依法
    變更起訴之法條。
　㈢按刑法第47條第1 項規定：受徒刑之執行完畢，或一部之執
    行而赦免後，5 年以內故意再犯有期徒刑以上之罪者，為累
    犯，加重本刑至2分之1。主要著眼於犯罪行為人前既已受自
    由刑之執行，自當知所悔改，如執行完畢未久，又再故意犯
    罪，足見其對於刑罰反應力薄弱，故必須再延長其矯正期間
    ，藉此協助其重返社會，同時亦兼顧防衛的效果。惟對於刑
    法第47條第1 項規定，若不分情節，基於累犯者有其特別惡
    性及對刑罰反應力薄弱等立法理由，一律加重最低本刑，於
    不符合刑法第59條所定要件之情形下，致生行為人所受之刑
    罰超過其所應負擔罪責之個案，其人身自由因此遭受過苛之
    侵害部分，對人民受憲法第8 條保障之人身自由所為限制，
    不符憲法罪刑相當原則，牴觸憲法第23條比例原則，業經司
    法院釋字第775 號解釋在案。為避免發生上述罪刑不相當之
    情形，法院就該個案應依本解釋意旨，裁量是否加重最低本
    刑。至如何能避免發生「罪刑不相當」之情形，自應審酌犯
    罪行為人之前、後案之犯罪類型、行為態樣是否相同或類似
    ；前案執行完畢與後案發生之時間相距長短；前案是故意或
    過失所犯；前案執行是入監執行完畢，抑或易科罰金或易服
    社會勞動而視為執行完畢；前、後案對於他人生命、身體、
    財產等法益侵害情形如何等具體個案各種因素，再兼衡後案
    犯罪之動機、目的、計畫、犯罪行為人之年齡、性格、生長
    環境、學識、經歷、反省態度等情綜合判斷，以觀其有無特
    別惡性或對刑罰反應力薄弱而決定是否依累犯規定加重最低
    本刑（最高法院108年度台非字第176號判決參照）。查被告
    前因施用第二級毒品案件，經原審法院以105 年度審易字第
    2021號判決處有期徒刑6 月，上訴後，經本院以105 年度上
    易字第1802號判決駁回上訴確定，嗣於106 年10月16日執行
    完畢，有本院被告前案紀錄表在卷可按（本院卷第49、50、
    56頁）。是被告於前開有期徒刑執行完畢後，5年內故意再
    犯本案有期徒刑以上之罪，符合刑法第47條第1項累犯之要
    件，惟衡酌被告前開前案科刑及執行完畢之紀錄所犯罪名，
    核非本案所犯之預備犯放火燒燬現供人使用之住宅罪，由犯
    罪情節、不法內涵及被告所為惡性等節觀之，兩者均屬有別
    ，是就被告所犯本案之預備犯放火燒燬現供人使用之住宅罪
    ，尚難認有何刑法第47條第1項立法意旨所稱之特別惡性之
    情節，本院審酌上情，認就被告本件犯行，不予加重其最低
    本刑。
　㈣按行為時因精神障礙或其他心智缺陷，致其辨識行為違法或
    依其辨識而行為之能力，顯著減低者，得減輕其刑，刑法第
    19條第2 項定有明文；而刑法第19條有關行為刑事責任能力
    之規定，係指行為人於「行為時」，因精神障礙或其他心智
    缺陷之生理原因，其辨識行為違法之能力（學理上稱為「辨
    識能力」）或依其辨識而行為之能力（學理上稱為「控制能
    力」），因而不能、欠缺或顯著減低之心理結果者而言。其
    中「精神障礙或其他心智缺陷」之生理原因要件，事涉醫學
    上精神病科之專門學識，自有選任具該專門知識經驗者或囑
    託專業醫療機構加以鑑定之必要；倘經鑑定結果，行為人行
    為時確有精神障礙或其他心智缺陷，則其辨識行為違法或依
    其辨識而行為之能力，是否屬於不能、欠缺或顯著減低之心
    理結果，應由法院本於職權判斷評價之。查關於本案被告行
    為時之精神狀態，經原審法院囑託亞東紀念醫院鑑定被告之
    精神狀況，鑑定結果認被告之臨床診斷為：⒈精神病狀態，
    需排除安非他命誘發精神病之可能⒉安非他命依賴疾患⒊憂鬱
    疾患。其精神疾病於犯案當時，已顯著影響被告辨識其行為
    違法和依其辨識而行為之能力（原審訴字卷第151 至157 頁
    ）。參酌證人劉俊男於偵訊時證稱：案發時我與被告在被告
    之租屋處睡覺，被告突然爬起來，手持裝著汽油之鮮奶桶子
    ，打開房門後在門口亂罵，我也不知道他罵些什麼，還越罵
    越大聲。被告說他聽到怪聲，我有阻止他，但被告叫我別管
    他，我也不清楚他在罵什麼，大約內容是有無形之人在說被
    告怎樣怎樣等語（偵卷第59頁反面至60頁），暨被告於案發
    翌日於警詢時所陳：我長期受到一些聲音的騷擾，我不清楚
    這些聲音來自何處，我聽得見聲音，但我看不到人等語（見
    偵卷第6 頁），可徵被告於事發時，其精神狀態確與常人有
    別。本院參酌上情及被告本案之犯案情節等情形綜合判斷，
    認被告為本案犯行時之精神狀態，確因前述精神疾病之影響
    ，致其辨識行為違法及依其辨識而行為之能力顯著減低，爰
    依刑法第19條第2 項之規定予以減輕其刑。
四、原審認被告罪證明確，予以論罪科刑，固非無見，惟查：被
    告固為累犯，惟依前揭開說明，尚無加重其最低本刑之必要
    ，原審予以加重其最低本刑刑，即有未洽。被告上訴否認犯
    行，為無理由，已如前述，惟被告之辯護人主張，被告本件
    不應依累犯之規定加重最低本刑，則有理由，應由本院將原
    判決予以撤銷改判。
五、審酌被告因受精神疾病之影響，竟因心情煩悶欲自焚，而以
    事實欄所示方式為預備放火之行為，其絲毫不在意若有零星
    火花產生，後果將不堪設想，幸經被警、消人員極力制止始
    未釀成大禍，被告之動機、行為實屬不當，且其行為雖未造
    成實質損害，然仍有重大之潛在危險性，已嚴重影響公共安
    全，致近鄰民眾對住居及生活安全產生不安及隱憂，應予非
    難，兼衡被告於警詢時自陳高中肄業之智識程度暨擔任貨車
    駕駛（偵卷第5頁）等一切情狀，量處如主文第二項所示之
    刑，並諭知如易科罰金時之折算標準。
六、按供犯罪所用、犯罪預備之物或犯罪所生之物，屬於犯罪行
    為人者，得沒收之，刑法第38條第2 項前段定有明文。扣案
    裝有汽油之塑膠鮮奶瓶及打火機各1 個，均為被告所有供其
    為本案預備放火犯行所用及預備所用之物，應依前揭規定予
    以宣告沒收。
七、刑法第87條第2 項固規定：「有第19條第2 項及第20條之原
    因，其情狀足認有再犯或有危害公共安全之虞時，於刑之執
    行完畢或赦免後，令入相當處所，施以監護。但必要時，得
    於刑之執行前為之。」然此保安處分之措施本含社會隔離、
    拘束身體自由之性質，其限制人民之權利，實與刑罰同，秉
    諸法治國家保障人權之原理及刑法之保護作用，其法律規定
    之內容，及法院於適用該法條，決定應否執行特定之保安處
    分時，應受比例原則之規範，使保安處分之宣告，與行為人
    所為行為之嚴重性、行為人所表現之危險性，及對於行為人
    未來行為之期待性相當。本案被告接受亞東紀念醫院鑑定時
    ，雖經該院認：「因劉員（指被告）之就醫情況不穩定，欠
    缺病識感，社會支持系統不佳，其精神病症狀和吸安行為
    皆有復發風險，此次犯行亦具有高度危險性，在未來應有監
    護處分之考量」等語，惟衡酌被告本案所為僅止於預備犯階
    段，並未產生實質性之財產損害或人身傷亡；況被告接受亞
    東醫院紀念醫院鑑定後，於109 年7月14日曾前往欣泉身心
    診所精神科就診，此有該診所診斷證明書在卷可參（原審卷
    卷第311 頁），可見被告經鑑定後對其罹患精神疾病一事已
    有進一步之認識，知悉需向醫院尋求專業協助，已具備一定
    之病識感；又被告自107 年4 月9 日為本案犯行後迄今已逾
    2 年，期間未再觸犯其他公共危險案件，亦有本院被告前案
    紀錄表在卷可按，是本院認目前尚無令被告入相當處所施以
    監護之必要，予以敘明。
八、被告經合法傳喚，無正當理由不到庭，爰不待其陳述逕行判
    決。 　　　
據上論斷，應依刑事訴訟法第371條、第369條第1項前段、第364
條、第299條第1項前段、第300條，刑法第173 條第4 項、第1 
項、第19條第2 項、第41條第1 項前段、第38條第2 項前段，刑
法施行法第1 條之1 第1 項，判決如主文。
本案經檢察官何嘉仁到庭執行職務。
中　　華　　民　　國　　109 　年　　12　　月　　23　　日
                  刑事第二十五庭審判長法　官  邱滋杉
                                      法　官  黃翰義
                                      法　官  陳彥年
以上正本證明與原本無異。
檢察官如不服本判決，應於收受送達後20日內向本院提出上訴書
狀，其未敘述上訴之理由者並得於提起上訴後20日內向本院補提
理由書（均須按他造當事人之人數附繕本）「切勿逕送上級法院
」。
                                      書記官  彭秀玉
中　　華　　民　　國　　109 　年　　12　　月　　23　　日
附錄：本案論罪科刑法條全文
中華民國刑法第173條
放火燒燬現供人使用之住宅或現有人所在之建築物、礦坑、火車
、電車或其他供水、陸、空公眾運輸之舟、車、航空機者，處無
期徒刑或7年以上有期徒刑。
失火燒燬前項之物者，處1年以下有期徒刑、拘役或1萬5千元以
下罰金。
第1項之未遂犯罰之。
預備犯第1項之罪者，處1年以下有期徒刑、拘役或9千元以下罰
金。